臺灣新竹地方法院刑事判決　　　　　　　　　　　　　　　九十年度自字第四四號
　　自　訴　人　戊○○
　　被　　　告　丁○○
　　選任辯護人　廖凰玎
右列被告妨害名譽案件，經自訴人提起自訴，本院判決如左︰
    主  文
丁○○無罪。
    理  由
一、本件自訴意旨略以：緣被告丁○○係自訴人女兒即證人乙○○交往之男友，自訴
    人因擔心女兒受騙吃虧，乃聯繫被告前女友即證人己○○，欲藉此瞭解二人分手
    之原因，詎料被告得知後，心生不滿，竟基於概括犯意，並意圖散布於眾，先後
    於九十年四月二十三日十八時零三分及同年月二十四日十時三十八分許，連續利
    用其所任職聯華電子公司之壬○○○（網址為Charles Chiou@umc.com），傳送
    載有如後述不實且足以妨害自訴人名譽事項之電子郵件予自訴人女兒即案外人甲○○、丙○○、證人乙○○，及與自訴人熟識之案外人辛○○及李慧娟，而該電
    子郵件標題為：癸○○○○，文中則指摘：兩位，若shirleen（即指乙○○）她
    媽有再打電話給你們，請你們轉告＼提醒她一下，玩歸玩，若是玩出人命來就不
    好玩的了，你們可能一頭霧水，我大概講一下，她不曉得從哪邊打聽到我第一任
    女友的姓名及科系，然後拿著畢業紀念冊，一個一個打給她大學同學，用各種手
    段套人家話，探聽我以前跟她交往狀況，及我們為什麼分手，接著又打到她現在
    教書的學校，跟校長、主任‧‧‧及一些不相干的老師講一些有的沒有的，然後
    還直接打給我前女友，她是讀藝術的，非常的sensitive，小英這種將她的傷心
    往事昭告天下的行為，已經遠遠超出她所能承受的範圍，讓她現在隨時都有自殺
    的可能等事項，並載明：叫她不要認為每個人都像她那麼厚臉皮等語，自訴人既
    未為文中所載之行為，被告卻藉此電子郵件加以散布上揭不實事項，是其所為已
    足以毀損自訴人之名譽，且公然侮辱自訴人。又被告復延續上揭犯意，於九十年
    五月一日十八時三十二分許，以證人乙○○之網址（Shirleen Wu@mtk.com.tw）
    ，偽以乙○○名義傳送內容為辱罵自訴人厚臉皮，做下流、欺騙的事等事項之電
    子郵件予自訴人妹妹，而再度指摘傳述不實而足以毀損自訴人名譽之事項，是被
    告所為已觸犯刑法妨害名譽罪等語。
二、訊據被告丁○○固對於右揭時地寄發如上所述標題及內容之電子郵件予證人乙○○、案外人甲○○、丙○○、與自訴人熟識之辛○○及李慧娟等人之事實坦承不
    諱，惟堅詞否認有何妨害名譽之犯行，辯稱：電子郵件中所為陳述內容是事實，
    當時自訴人不斷以電話造成己○○及其周遭朋友、同事之困擾，且己○○的姊姊
    庚○○也警告伊說不要欺人太甚，故才寄送此電子郵件，希望收信的這特定五個
    人能夠轉告自訴人，停止此種行為，伊確實沒有散布於眾之意圖，也並未公然侮
    辱自訴人。至於自訴人所提於九十年五月一日十八時三十二分許寄發予其妹妹之
    電子郵件，並不是伊所寄送等語。
三、按司法院大法官會議釋字第五九號解釋認為：「言論自由為人民之基本權利，
    憲法第十一條有明文保障，國家應給予最大限度之維護，俾其實現自我、溝通意
    見、追求真理及監督各種政治或社會活動之功能得以發揮。惟為兼顧對個人名譽
    、隱私及公共利益之保護，法律尚非不得對言論自由依其傳播方式為合理之限制
    。刑法第三百十條第一項及第二項誹謗罪即係保護個人法益而設，為防止妨礙他
    人之自由權利所必要，符合憲法第二十三條規定之意旨。至刑法同條第三項前段
    以對誹謗之事，能證明其為真實者不罰，係針對言論內容與事實相符者之保障，
    並藉以限定刑罰權之範圍，非謂指摘或傳述誹謗事項之行為人，必須自行證明其
    言論內容確屬真實，始能免於刑責。惟行為人雖不能證明言論內容為真實，但依
    其所提證據資料，認為行為人有相當理由確信其為真實者，即不能以誹謗罪之刑
    責相繩，亦不得以此項規定而免除檢察官或自訴人於訴訟程序中，依法應負行為
    人故意毀損他人名譽之舉證責任，或法院發現其為真實之義務。」，故依此解釋
    ，被告所提出之證據，無庸達於客觀上能證明其為真實之程度，僅需其主觀上得
    確信其為真實即足之要旨，可見該號解釋顯然有意擴大對言論自由保障之空間，
    並同時壓縮誹謗罪之成罪空間，合先敘明。
四、次按，刑法誹謗罪所定妨害名譽，謂名譽指吾人在社會上一般評價，一為生而俱
    有人格名譽，一為憑依人之資力、才智、地位、名望等社會評價所建立之聲譽。
    任何保有名譽之主體，因具有與生俱來之人格，任何有關人格之社會評價，往往
    即涉人格者之名譽或個人之感情價值，不法之評價均可能侵害他人之名譽，將使
    被侵害者成為妨害名譽罪之被害人。然而，言論自由又為憲法所保障之基本權利
    ，任何人或國家亦不應任意加以侵害，為維護其間價值平衡，刑法第三百十條第
    一項、第二項乃定有誹謗罪之處罰，目的在維護個人人格之必要，使個人名譽不
    受不合理之侵害，避免妨害他人名譽，並賦予言論自由合理之約束及規範。倘行
    為人之行為已具備構成要件該當性，亦即具足散布於眾之意圖，而以散布語言、
    文字或圖畫之方式，指摘或傳述足以毀損他人名譽之事者，刑法第三百十條第一
    項、第二項即定有處罰之明文。惟對於所誹謗之事，能證明其為真實，且與公共
    利益有關，或雖與公共利益無關，但不涉於私德者，因阻卻該等行為之違法性，
    同條第三項特為不罰之規定。再按，網際網路雖為公眾使用之開放式網路，然如
    所寄出之電子郵件係寄至特定之他人之特定壬○○○，並非在網站之公布欄上，
    不構成公然要件，亦不具散布於眾之意圖。末按，所謂公然侮辱，係指於特定或
    不特定多數人得以共見共聞之狀態下，未指明具體事實，而以言語或舉動為內容
    足以貶損他人社會評價之輕蔑行為，從而如僅謾罵他人而未指明具體事實，應屬
    公然侮辱。
五、經查：
    （一）被告丁○○於前揭時地寄發如上所述標題及內容之電子郵件予證人乙○○
          、案外人甲○○、丙○○、與自訴人熟識之辛○○及李慧娟等人之事實，
          雖據自訴人指訴綦詳，並有如前開所述標題及內容之電子郵件附卷足憑，
          且經被告坦承確有寄送前揭電子郵件予證人乙○○等人等情不諱，而被告
          雖係透過網際網路方式，寄送此電子郵件，然被告係將上揭電子郵件直接
          寄送至證人即自訴人女兒乙○○、案外人即自訴人女兒甲○○及丙○○、
          案外人即與自訴人熟識之辛○○及李慧娟等五人之壬○○○，並非張貼在
          不特定人均可共見之公共網站或網路之公佈欄中，且其主旨亦僅係希望收
          信之五人能夠將此信內容轉告自訴人，並非要求此五人代為大量發送散布
          而達眾所周知之情況，有上揭電子郵件在卷足稽，則被告既僅係寄送上揭
          電子郵件予特定之五個人，而非寄送予不特定人，且其目的亦僅在希冀藉
          由此五位收信人之轉告，讓自訴人能夠明瞭而停止再打電話給證人己○○
          之同學、朋友，及再與己○○聯絡之行為，自難認被告有何散布於眾之意
          圖或行為。雖自訴人復指訴稱：辛○○及李慧娟係乙○○在聯華電子公司
          之同事，被告之行為，自有利用傳送電子郵件之方式，使上揭內容之電子
          郵件在聯華電子公司內部傳述、散布之認識，且被告在郵件中陳稱：有電
          話號碼，透過管道就可以知道他們住哪裡等語，加上被告係將上揭電子郵
          件分別傳送予不同地點之辛○○、李慧娟、乙○○、甲○○及丙○○，益
          徵被告確有將上開內容散布於眾之意圖云云。然前揭電子郵件之標題為：
          癸○○○○，業如前述，而收信人乙○○、甲○○及丙○○均係自訴人女
          兒，又辛○○及李慧娟則均與自訴人熟識，是應認渠等應知被告所指之「
          小英」即係自訴人，而被告在該封電子郵件中，既僅要求轉告小英，並未
          要求收信人廣為寄送，是以縱使收信人將該封電子郵件轉寄予自訴人以外
          之人，亦係收信人基於自己自由意識決定下之個人所為，尚難認係基於被
          告之要求而來，是以自訴人認該封電子郵件必將因此而在聯華電子公司內
          部大量流傳，要屬自訴人臆測之詞，其以此擅加臆測之情事，而認被告具
          有散布於眾之意圖或認識，更屬無稽。再者，透過網際網路接收、傳輸電
          子郵件時，本即係利用每個人所專屬之壬○○○以為工具，是以壬○○○
          之功用即如同傳統於每戶人家門口所設置之信箱，而每個人之壬○○○網
          址本即有不同，故自訴人僅以被告係將上揭電子郵件寄送予五個不同網址
          之五個特定人士，即認被告具有散布於眾之意圖，亦嫌率斷。
    （二）又查，自訴人因不滿意其女兒即證人乙○○與被告交往，為加以阻止，乃
          透過聯繫被告前女友即證人己○○之同學、同事、朋友之方式，決意找到
          己○○，問明分手之因，以便能告知乙○○，而藉此讓其斷然停止與被告
          之來往，故而自訴人曾陸續打過電話給己○○所任教學校不知名之同事、
          己○○同學即案外人邱蘭芬、謝聖媞、宋梅貴等人，詢問己○○之聯絡方
          式，己○○在得知此事後，為避免再造成同事、朋友及同學之困擾，故而
          主動和自訴人聯絡，但因和自訴人談話內容中，觸及之前與被告交往過程
          之傷心往事，情緒大受影響，其姐姐庚○○誤以為自訴人係遭被告授意而
          來，乃向被告及其家人告知不要欺人太甚等情，業據被告供述甚詳，且為
          證人己○○證述：當時是怕同學被打擾，所以才打電話給自訴人，不過這
          件事確實影響情緒，也讓伊想起以往傷心事，後來曾告知過大姊庚○○此
          事，當時她很生氣，覺得妹妹被欺負，而之前和被告交往過程中，就曾經
          有自殺念頭，後來也慢慢透露給家人知道等語在卷，並為自訴人自承：確
          曾打過電話給證人己○○之學校同事、同學謝聖媞、邱蘭芬、宋梅貴等人
          ，目的在打聽己○○之聯絡方式，也曾向邱蘭芬及謝聖媞告知要問己○○，
          會和被告分手之因，後來己○○主動和其通電話，談話過程中己○○也曾
          哭泣等情不諱，復有自訴人家中電話之通聯記錄一份附卷可憑，足認被告
          於上揭電子郵件中所敘述：她（指自訴人）不曉得從哪邊打聽到我第一任
          女友的姓名‧‧‧然後拿著畢業紀念冊‧‧‧打給她大學同學‧‧‧然後
          她是讀藝術的，非常的sensitive，‧‧‧已經遠遠超出她所能承受的範
          圍，‧‧‧我早上已經接到電話了，那個人叫我們不要欺人太甚等情，尚
          屬真實。而被告和證人乙○○之交往，既曾遭身為母親之自訴人表達不同
          意之意，是以為達迅速制止自訴人此種行為之目的，被告乃透過寄送電子
          郵件給其認為應可以轉告自訴人其意思之案外人甲○○、丙○○、辛○○
          及李慧娟之方式，期盼自訴人在受他人轉告之後，能因此停止此種行為，
          是其此種作法，雖亦難免讓收信人等知悉自訴人所為而或有不當之處，仍
          難認因希望由收信人來轉告自訴人此情故而傳送該主旨為癸○○○○之電
          子郵件予特定之前開五人之被告，在寄送上揭電子郵件時，有何散布於眾
          之意圖或犯行，自不待言。
    （三）再查，被告於上揭電子郵件中所陳述：用各種手段套人家話，‧‧‧跟校
          長、主任、及一些不相干的老師講一些有的沒有的，然後還直接打給我前
          女友等語，雖不免有誇大之處；及陳述：叫她不要認為每個人都像她那麼
          厚臉皮等語，而屬對自訴人負面評價之用語，然被告於當時係在承受證人
          己○○家人告知不要欺人太甚之壓力之情況下，欲藉此電子郵件達其迅速
          制止自訴人再度為此種行為之目的，再加上被告係受案外人庚○○告知後
          ，方知此事，故而被告所敘述之發生過程不免與事實有所出入（即實則為
          證人己○○打電話給自訴人，而非自訴人打電話給證人己○○），及因不
          滿自訴人所作所為，是以字裡行間有批評及情緒性文字，甚且有厚臉皮此
          種負面評價之用語，然被告既無散布於眾之意圖，業如前述，是以應認被
          告所為上開陳述，應係在撰寫此封電子郵件時，為抒發其憤怒情緒下而使
          然，雖有不妥，然尚與誹謗罪之構成要件有間。再者，被告既係指明具體
          事項而撰寫上揭電子郵件，並非任意謾罵，且係以傳送上開電子郵件予特
          定之五個人，並非公然為之，自亦不符公然侮辱罪之構成要件至明。
    （四）末查，自訴意旨另認被告尚於九十年五月一日十八時三十二分許，偽以證
          人乙○○名義，以其網址傳送內容為辱罵自訴人厚臉皮，做下流、欺騙的
          事等事項之電子郵件予自訴人妹妹一節，已為被告堅決否認而辯稱：該封
          電子郵件不是伊寄送等語，復為證人乙○○於本院調查時當庭自承：該封
          電子郵件是其寄送，當時誤以為自訴人指的是本案她告被告的這封郵件，
          所以才會說是被告發的，而且當時自訴人詢問時，也未提示這封電子郵件
          等語明確，上揭電子郵件既係經由證人乙○○之網址所寄送，且收件人亦
          係自訴人之妹妹，為證人乙○○之至親，並非被告之親戚，參以自訴人並
          未提出任何具體之證據資料供本院調查以實其指訴為真，自難認此封電子
          郵件確為被告所撰寫並寄送。縱退萬步而言，此封電子郵件確為被告所撰
          寫及寄送，然收信人既為自訴人之妹妹此一特定人，該封電子郵件又係私
          人信件，而非公布或張貼在供不特定人可共見共聞之公共網站或網路之佈
          告欄中，自難認被告有何散布於眾之意圖或公然侮辱自訴人之犯行。
    （五）綜上所述，自訴人所指訴上情，均尚難認與妨害名譽罪章規範之公然侮辱
          或加重誹謗罪之構成要件相符，此外，復查無其他積極證據足認被告有何
          公然侮辱或加重誹謗之犯行，既不能證明被告犯罪，揆諸前揭說明，自應
          為被告無罪之判決。
據上論斷，應依刑事訴訟法第三百四十三條、第三百零一條第一項，判決如主文。
中      華      民      國    九十一    年      八      月    十六      日
                                 臺灣新竹地方法院刑事第二庭
                                            法  官  楊  惠  芬
右正本證明與原本無異。
如不服本判決，應於判決送達後十日內向本院提出上訴狀（應附繕本），上訴於臺灣
高等法院。
                                            書記官  鄭  敏  郎
中      華      民      國    九十一    年      八      月    十六      日
